【裁判字號】    95,訴,3956
【裁判日期】    970821
【裁判案由】    清償借款
【裁判全文】
臺灣高雄地方法院民事判決              95年度訴字第3956號
原      告  戊○○
訴訟代理人  陳清朗律師
複  代理人  呂郁斌律師
被      告  甲○○
訴訟代理人  何曜男律師
上列當事人間清償借款事件，本院於民國97年8 月4 日言詞辯論
終結，判決如下：
    主  文
被告應給付原告新台幣伍佰萬元，及自民國九十五年八月十日起
至清償日止，按週年利率百分之三計算之利息。
原告其餘之訴駁回。
訴訟費用由被告負擔。
本判決於原告以新台幣壹佰陸拾陸萬陸仟柒佰元供擔保後，得假
執行；但被告如以新台幣伍佰萬元為原告供擔保後，得免為假執
行。
原告其餘假執行之聲請駁回。
    事實及理由
一、按訴狀送達後，原告不得將原訴變更或追加他訴，但擴張應
    受判決事項之聲明者，不在此限，民事訴訟法第255 條第1
    項第3 款定有明文。本件原告起訴原聲明：（一）被告應給
    付原告新台幣（下同）500 萬元，並自民國95年8 月10日起
    至清償日止，分別按年利率3 ％計算之利息及違約金。（二
    ）願供擔保，請准宣告假執行。嗣於本院96年10月4 日準備
    程序期日，更易其訴之聲明如後述，經核係屬擴張應受判決
    事項之聲明，揆諸首揭規定，於法有據，合先敘明。
二、原告主張：被告於95年1 月間透過訴外人乙○○、丙○○，
    向原告借款500 萬元（下稱系爭借款），並約定利息為年利
    率3 ％，違約金為年利率6 ％，清償期為95年6 月5 日。被
    告除於95年1 月6 日簽立金額分別為200 萬元、150 萬元、
    150 萬元之借據及本票各3 紙（下稱系爭借據等）交原告收
    執外，並提供其所有坐落高雄市○○區○○段13-4號土地（
    下稱系爭土地）為原告設定本金最高限額1,000 萬元之第二
    順位抵押權（下稱系爭抵押權）供擔保。嗣被告透過丙○○
    ，通知原告將系爭借款匯入乙○○之帳戶以代交付，原告遂
    於95年1 月9 日按其指示匯款。詎被告於借款後，自95年8
    月10日起即未按期清償利息，且於清償期屆至後未依約清償
    本金，至今尚欠原告本金500 萬元及自95年8 月10日起至清
    償日止，按年利率3 ％計算之利息，暨按年利率6 ％計算之
    違約金，爰本於消費借貸之法律關係，提起本件訴訟等情。
    並聲明：（一）被告應給付原告500 萬元，及自95年8 月10
    日起至清償日止，按年利率3 ％計算之利息，暨按年利率6
    ％計算之違約金。（二）願供擔保，請准宣告假執行。
三、被告則以：對被告曾透過乙○○對外借款，及提供系爭土地
    為原告設定系爭抵押權等節不爭執，惟當時被告不知乙○○
    向原告借款，亦未指示原告將系爭借款匯入乙○○之帳戶以
    代交付，是兩造間並未達成借貸合意，原告亦未交付系爭借
    款予被告，無權訴請被告返還等語置辯。並聲明：（一）原
    告之訴及假執行之聲請均駁回。（二）願供擔保，請准宣告
    免為假執行。
四、兩造不爭執事項：
（一）被告於95年1 月6 日簽發系爭借據等，其中借據之內容略
      為：提供系爭土地設定抵押權，並開立本票，為借款之擔
      保，被告簽發借據時，債權人欄為空白。
（二）系爭土地於95年1 月6 日設定系爭抵押權予原告。
（三）原告於95年1 月9 日匯款500 萬元至乙○○設於台新國際
      商業銀行股份有限公司（下稱台新銀行）五甲分行000000
      00000000號帳戶（下稱台新帳戶）。乙○○於同日稍後自
      台新帳戶內匯款100 萬元至被告設於中國農民銀行股份有
      限公司（已與合作金庫商業銀行股份有限公司合併，下稱
      合作金庫）小港分行00000000000 號帳戶（下稱合庫帳戶
      ）。
五、兩造於本院審理中協商整理爭點為：（一）兩造有無達成借
    款500 萬元及其利息、違約金、清償期之合意？（二）原告
    有無交付500 萬元給被告？（三）原告訴請被告返還500 萬
    元及其利息、違約金，有無理由？以下分論之：
（一）兩造有無達成借款500 萬元及其利息、違約金、清償期之
      合意？
   1、按稱消費借貸者，謂當事人一方移轉金錢或其他代替物之
      所有權於他方，而約定他方以種類、品質、數量相同之物
      返還之契約，民法第474 條第1 項定有明文。故消費借貸
      契約，必借貸人與貸與人雙方意思表示一致，始能成立。
      次按代理人於代理權限內，以本人名義所為之意思表示，
      直接對本人發生效力。
   2、原告主張被告委任乙○○、丙○○向原告借貸系爭借款，
      兩造間就系爭借款之本金、利息及清償期達成合意，並設
      定系爭抵押權為擔保等情，提出系爭借據等、系爭抵押權
      設定契約書（系爭設定書）為證（見卷第6 至10、46至48
      頁），被告固不否認曾透過乙○○對外借款，並簽發系爭
      借據等，暨同意以系爭抵押權為擔保等事實，惟辯稱：乙○○、丙○○並非伊之代理人，伊不知乙○○究竟向何人
      商借款項，設定系爭抵押權時，亦不知何人為抵押權利人
      ，兩造間並未成立借貸合意云云。經查，被告於94年底透
      過乙○○欲向乙○○背後之金主借款1,000 萬元，利息為
      年利率12％，待坐落於系爭土地上即目前門牌號碼高雄市
      小港區○○路10 0號之房屋（下稱系爭建物）興建完成，
      向銀行貸得款項後，即可清償，並同意設定系爭抵押權以
      供擔保，且於95年1 月6 日簽發系爭借據等及金額為500
      萬元之借據、本票各1 紙，即合計1,000 萬元之借據及本
      票各4 紙交予乙○○等情，業經被告自承在卷（見卷第44
      、63至66頁），已徵被告授權乙○○向他人借款1,000 萬
      元，並同意給付利息，且提供系爭土地設定抵押權，以供
      擔保，暨簽署系爭借據等交付乙○○無訛。此外，參以證
      人乙○○於本院審理中到庭證稱：被告要求伊幫忙籌措1,
      000 萬元資金，用以興建系爭建物，並稱利息以月利1 分
      即年利率12％計算，待系爭建物興建完成向銀行貸得款項
      後即可清償，被告交待伊委託訴外人即代書丁○○○辦理
      設定事宜等語（見卷第72至73頁）；暨證人丁○○○於本
      院審理中到庭證述：伊於95年1 月6 日受乙○○之委託，
      代為辦理系爭抵押權之設定，伊於當日辦妥後直接將相關
      文件等交予乙○○等詞（見卷第75頁）綦詳，核與被告自
      承上情大致相符，復有系爭借據等、高雄市政府地政處前
      鎮地政事務所97年3 月7 日高市地鎮三字第0970002173號
      函附土地登記申請書等、97年5 月7 日高市地鎮一字第09
      70004218號函附土地登記謄本及異動索引在卷可稽（見卷
      第152 至158 、190 至192 、195 至196 頁），堪認被告
      授權乙○○以1,000 萬元為借款金額上限向他人借款，利
      息約定為年利率12％，清償期則為系爭建物興建完成後，
      是原告主張乙○○為被告向他人借貸系爭借款之代理人乙
      節，即屬有據。次查，乙○○透過丙○○以被告之名義，
      欲向原告借款1,000 萬元，原告只願出借500 萬元，並同
      意上開利息及清償期之約定，但要求設定抵押權為擔保，
      丙○○將原告之意轉達乙○○等情，分據乙○○、丙○○
      於本院審理中證述綦詳（見卷第72至73、68頁），堪信乙○○乃以被告之名義透過丙○○轉達向原告借得500 萬元
      ，並就利息、清償期、設定擔保等事宜與原告達成合意。
      而按上開乙○○代理被告與原告達成之借貸合意，並未逾
      越被告授權之範圍，揆諸首揭代理意旨之說明，乙○○以
      被告名義所為之意思表示，應直接對被告發生效力，是原
      告主張兩造已就借款金額為500 萬元，利息為年利率12％
      ，清償期約定為系爭建物興建完成後，並由乙○○代理被
      告提供系爭土地設定系爭抵押權為擔保等意思表示達成合
      意，亦屬有據。
   3、被告固辯稱：不知乙○○向何人商借，故系爭借據等之債
      權人欄為空白，直至95年7 月間始知悉原告為系爭抵押權
      利人，故兩造間並未達成系爭借款之合意云云。而按被告
      簽發系爭借據等時，借據上債權人欄為空白，嗣後始由第
      三人填載原告之姓名，故該處筆跡、字體粗細與借據上由
      被告書寫之文字均不同乙節，除為兩造所不爭執外，復有
      系爭借據等在卷可稽（見卷第6 至8 頁），固堪信為真。
      惟乙○○在被告授權之範圍內，以被告之名義向原告貸得
      系爭借款，該借款之法律關係直接對被告發生效力乙節，
      業如前述，是被告上開所辯，縱然屬實，亦不影響兩造間
      已就系爭借款及其利息、清償期達成合意之事實；況被告
      於95年1 月5 日將設定系爭抵押權所需之相關證件交予乙○○辦理後，乙○○於翌日返還上開證件予被告，並稱系
      爭抵押權已設定完成，交予金主，數日後將匯入所借款項
      等情，業據被告自承在卷（見卷第65頁），則被告既為系
      爭抵押權之設定義務人及系爭土地之所有權人，衡情，自
      應關心款項從何而來、土地設定抵押權予何人，縱乙○○
      未主動告知，被告亦得本於系爭土地所有權人之地位，隨
      時向地政機關查詢，而系爭抵押權於95年1 月6 日即已設
      定完成，被告辯稱：直至95年7 月間始知悉原告為抵押權
      利人云云，核與常情悖離甚遠，難予採信。準此，被告執
      上開理由辯稱：兩造間未達成借貸合意云云，洵屬無據。
   4、至原告主張系爭借款之違約金為年利率6 ％云云，固提出
      與其所述相符之系爭設定書為證，然為被告所否認。經查
      ，原告於本院審理中自承：伊與被告協議未談到違約金，
      系爭設定書為丁○○○所辦理，伊不知內容等語（見卷第
      63頁），足認兩造間並未就違約金部分達成意思表示合致
      ，已徵原告上開主張無據；次查，依證人丁○○○於本院
      審理中到庭證稱：系爭設定書內容均按乙○○之指示所填
      載等語（見卷第75、77頁），似指系爭設定書內容包含違
      約金約定，係依乙○○指示為之。惟被告授權乙○○對外
      借款時，僅就借款金額上限、利息、清償期授與乙○○代
      理權乙節，業如前述，倘參諸原告亦自承兩造系爭借款契
      約，於協議時未就違約金達成合意等情，亦如上述，自難
      僅憑系爭設定書之約定，遽認兩造間已就違約金達成意思
      表示合致，足徵原告主張系爭借款有違約金之約定云云，
      洵不足採。
   5、綜上，乙○○本於被告授與之代理權，經由丙○○轉達，
      以被告之名義與原告達成系爭借款500 萬元，及利息為年
      利率12％，暨清償期為系爭建物興建完成後之意思表示合
      致，堪可認定。是揆諸前揭說明，上開約定直接對被告發
      生效力。從而，原告主張兩造間已就上開借款本金、利息
      、清償期達成借貸合意，即屬有據。
（二）原告有無交付500 萬元給被告？
   1、按消費借貸契約為要物契約，固應由貸與人交付金錢於借
      用人或有受領權人，始生效力，惟所謂交付，並不以親自
      交付為限。倘貸與人確已將該借貸之金錢送交借用人，雖
      係經由第三人為之，或將借款存入借用人之活期存款戶，
      即生交付之效力（最高法院86年度台上字第2242號、75年
      度台上字第1588號及85年度台上字第1697號裁判要旨參照
      ）。
   2、原告主張被告透過丙○○，要求將系爭借款匯入台新帳戶
      ，以代交付，原告於95年1 月6 日取得系爭借據等及系爭
      設定書，因當天為星期五，不及匯款，故於隔週一即95年
      1 月9 日按被告指示匯款，被告於借款後，已繳納5 個月
      利息等情，而按被告固不否認收受乙○○轉匯100 萬元之
      事實，然辯稱：伊未指示原告將系爭借款匯入台新帳戶，
      以代交付，乙○○轉匯之100 萬元並非系爭借款之一部分
      ，5 個月利息係交給乙○○，並非原告云云。經查，原告
      於95年1 月9 日匯款500 萬元至台新帳戶後，乙○○隨即
      於同日自台新帳戶轉匯100 萬元至被告開設之合庫帳戶乙
      節，為兩造所不爭執，復有原告提出之台灣土地銀行95年
      1 月9 日電匯申請書、合作金庫97年3 月11日合金小港字
      第0970000973號函附帳戶明細、台新銀行97年3 月10日台
      新作文字第9703289 號函附帳戶往來明細在卷足憑（見卷
      第11、159 至162 頁），堪信為真。又參酌證人乙○○於
      本院審理中到庭證稱：被告表示帳戶有問題，要原告將系
      爭借款匯入伊開設之台新帳戶，原告匯入當天，被告指示
      伊將原告匯入款項其中100 萬元轉匯至合庫帳戶，以免被
      告跳票，其中360 萬元分二次提領後直接交予被告，伊另
      以自己持有之現金40萬元作為匯款之代替交予被告等語（
      見卷第73頁），並提出轉匯、提領紀錄與其所述相符之台
      新帳戶存摺及國內匯款申請書為證（見卷第94至96頁）；
      及證人丙○○證稱：被告親自向伊表示，要原告將系爭借
      款匯入乙○○之帳戶，伊就以電話聯絡原告匯款等詞（見
      卷第68頁）相互以觀，已徵原告主張係依被告指示將系爭
      借款匯入台新帳戶乙節，洵屬有據；再者，乙○○於95年
      1 月6 日辦妥系爭抵押權設定登記，將相關證件返還被告
      時，曾向被告表示數日後，其貸得款項將會匯入等情，業
      如前述，核與原告主張95年1 月6 日收受借款相關憑據後
      ，於95年1 月9 日匯款等情相符，亦徵原告上開主張為真
      ；末按原告匯款500 萬元至台新帳戶後，乙○○隨即於同
      日轉匯100 萬元至合庫帳戶乙節，業如前述，倘原告所匯
      之500 萬元並非兩造議妥之系爭借款，乙○○何需隨即轉
      匯其中100 萬元予被告，事後又不向被告追討該100 萬元
      ？況乙○○轉匯之100 萬元亦經被告收受無訛，益徵原告
      將系爭借款匯入台新帳戶乃依被告指示而為。此外，被告
      於借款後已繳交5 個月利息乙節，亦據被告自承在卷（見
      卷第216 頁），而按被告固辯稱：利息乃繳給乙○○，並
      非原告等語（見卷第216 頁），惟依證人乙○○於本院審
      理中證稱：被告已繳5 個月利息給原告等詞（見卷第77頁
      ）相互以觀，堪信被告乃經由乙○○繳交利息給原告。據
      上，被告既願繳息予原告，衡諸常情，應已收受系爭借款
      。從而，原告按被告指示，將系爭借款匯入台新帳戶以代
      交付，揆諸前揭說明，兩造間之消費借貸契約已成立生效
      。
   3、又被告辯稱：未收受乙○○交付之400 萬元現金，原告不
      得請求返還云云，惟被告指示原告將系爭借款匯至台新帳
      戶，原告按其指示匯入500 萬元時即相當於借款之交付乙
      節，業如前述，縱被告上開所辯屬實，亦僅屬被告得否要
      求乙○○交付款項之範疇，而無礙於兩造間系爭借款契約
      已成立生效之事實，被告執此為據，不足採信。
（三）原告訴請被告返還500 萬元及其利息、違約金，有無理由
      ？
   1、按借用人應於約定期限內，返還與借用物種類、品質、數
      量相同之物；清償期，除法律另有規定或契約另有訂定，
      或得依債之性質或其他情形決定者外，債權人得隨時請求
      清償，債務人亦得隨時為清償，民法第478 條前段、第31
      5 條分別定有明文。反面推之，消費借貸契約之當事人定
      有清償期者，必待清償期屆至後，債權人始得請求債務人
      清償。經查，系爭建物已於95年6 、7 月間興建完成，並
      於95年7 月26日為第一次保存登記等情，除據被告自承無
      誤外（見卷第217 頁），尚有系爭建物登記謄本附卷足參
      （見卷第193 頁），堪信為真。次查，兩造約定系爭借款
      之清償期為系爭建物興建完成後乙節，如前所述。而按系
      爭建物既已興建完成，則系爭借款之清償期已屆至，原告
      訴請被告返還系爭借款本金500 萬元，即屬有據。
   2、次按遲延之債務，以支付金錢為標的者，債權人得請求依
      法定利率計算之遲延利息，民法第233 條第1 項前段定有
      明文。原告主張被告於借款後，僅繳交利息至95年7 月9
      日，故被告應給付自95年8 月10日起至清償日止，按年利
      率3 ％計算之遲延利息等情。經查，被告於借款後已繳交
      5 個月利息予原告乙節，業如前述，而自95年1 月9 日即
      原告交付系爭借款使兩造間消費借貸契約成立生效時起，
      至95年7 月9 日即原告主張被告最後繳息時止，共計6 個
      月之期間，並未逾被告已繳交利息之期數，是原告主張自
      95年8 月10日起算遲延利息，於法並無不合，自應准許。
      次查，兩造就系爭借款利息之約定為年利率12％乙節，陳
      述如前，原告於本件訴請被告給付年利率3 ％計算之利息
      ，未逾兩造之約定，其請求亦與法無違，同應准許。是原
      告此部分主張，洵屬有據。
   3、原告固主張被告應自95年8 月10日起至清償日止，按年利
      率6 ％計算之違約金云云，惟兩造間就系爭借款並無違約
      金之約定乙節，亦如前述，是原告此部分主張，於法無據
      。
六、綜上所述，被告委任乙○○對外借款，乙○○經由丙○○，
    以被告之名義，在被告授權之範圍內，向原告借貸系爭借款
    ，並約定利息及清償期，兩造間達成借貸合意；嗣原告按被
    告指示將系爭借款匯入台新帳戶以代借款之交付，兩造間之
    消費借貸契約業已成立生效，而被告於借款後，既未按期繳
    交利息，且未於清償期屆至後償還本金，則原告本於消費借
    貸之法律關係，請求被告給付500 萬元，及自95年8 月10日
    起至清償日止，按年利率3 ％計算之利息，洵屬正當，應予
    准許。逾此部分之請求，為無理由，應予駁回。
七、兩造分別陳明願供擔保，聲請宣告假執行及免為假執行，於
    原告勝訴部分，經核並無不符，爰分別酌定相當之擔保金額
    併准許之。至原告敗訴部分，其假執行之聲請失所依據，應
    予駁回。
八、本件事證已臻明確，兩造其餘攻擊防禦方法或舉證，經審酌
    後，認與判決結果不生影響，爰不逐一論列，併此敘明。
九、據上論結，本件原告之訴為一部有理由，一部無理由，爰依
    民事訴訟法第79條、第390 條第2 項、第392 條第2 項，判
    決如主文。
中    華    民    國    97    年    8     月    21    日
                  民事第六庭審判長法  官  李昭彥
                                  法  官  陳銘珠
                                  法  官  毛妍懿
以上正本證明與原本無異。
如不服本判決，應於送達後20日內，向本院提出上訴狀並表明上
訴理由，如於本判決宣示後送達前提起上訴者，應於判決送達後
10日內補提上訴理由書（須附繕本）。
中    華    民    國    97    年    8     月    21    日
                                   書記官  張家瑜


司法院資訊處製作；財團法人民間司法改革基金會備份。
